【裁判字號】    91,易,1572
【裁判日期】    920109
【裁判案由】    偽造文書
【裁判全文】
臺灣臺北地方法院刑事判決                        九十一年度易字第一五七二號
    公  訴  人  臺灣臺北地方法院檢察署檢察官
    被      告  乙○○  男  五.
右列被告因偽造文書案件，經檢察官聲請簡易判決處刑（九十一年度偵字第一三六八
八號），本院改適用通常程序審理，判決如左：
    主      文
乙○○共同偽造署押，足以生損害於公眾及他人，處有期徒刑伍月，扣案偽造之蔡從
富中華民國國民身分證壹張（含其上偽造之「內政部印」公印文壹枚）、「汽（機）
車駕駛人審驗暨各項異動登記書」上偽造之蔡從富署名壹枚均沒收之；又行使偽造私
文書，足以生損害於公眾及他人，處有期徒刑捌月，偽造如附表所示之黃元炘署押均
沒收之；應執行有期徒刑壹年，扣案偽造之蔡從富中華民國國民身分證壹張（含其上
偽造之「內政部印」公印文壹枚）、「汽（機）車駕駛人審驗暨各項異動登記書」上
偽造之蔡從富署名壹枚、偽造如附表所示之黃元炘署押均沒收之。
    事      實
一、乙○○曾於民國八十年間，因肅清煙毒條例案件，經臺灣高等法院判處有期徒刑
    十五年確定，甫於八十八年四月二十二日縮短刑期假釋出監，嗣於八十九年間經
    撤銷假釋應接續執行有期徒刑七年一月十七日，因拒到案執行而遭通緝在案。詎
    猶不知悔改，明知年約三十餘歲之姓名、年籍不詳，綽號「阿西」之男子於九十
    一年三月十八日晚間在臺北市○○區○○街某茶藝館內所交付之蔡從富名義中華
    民國國民身分證（下稱身分證）一張，係屬偽造，竟仍與之基於行使偽造特種文
    書及偽造署押之犯意聯絡，受「阿西」之委託，持其所交付之上開偽造身分證及
    「阿西」之相片二幀，於翌（十九）日上午十時許，至臺北市○○區○○路四段
    二十一號之臺北市監理處，利用不知情之年籍不詳女子「梁容蔘」代為申請補發
    普通小客車駕駛執照（下稱駕照）之事宜，持上開偽造之身分證，向該處承辦人
    員陳玉銓（聲請書誤載為甲○○）表示蔡從富之駕照遺失欲申請補發而行使之；
    進而在該承辦人員職務上所掌之公文書即「汽（機）車駕駛人審驗暨各項異動登
    記書」上填寫遺失之不實內容，並於申請人簽章欄偽簽蔡從富之署名一枚，而申
    請補發駕照，足以生損害於戶政機關對戶籍管理、交通監理機關對駕照管理之正
    確性及蔡從富本人。幸經陳玉銓查覺該蔡從富身分證係屬偽造，始未在上開登記
    書上蓋章留存而登載，並報警處理，為警當場逮捕並扣得該偽造之身分證一張。
    詎乙○○為掩飾其通緝犯之身分，竟另行基於偽造私文書之犯意，於當日下午三
    時許，在臺北市政府警察局松山分局松山派出所製作筆錄時，謊稱為黃元炘，而
    接續於附表編號(一)至編號(九)之文件上偽造黃元炘之署名（共八枚），並按印其指
    紋於上，表示係黃元炘之指紋印（共三十一枚）。其中於附表編號(二)、(三)之文書
    上「收受人簽章」欄上偽造上開署押，係表示該通知單其已收受之意，而偽造該
    私文書，偽造完成後，並交付警察人員收執存卷而行使之。復於同日下午十時五
    分許，經警解送至臺灣臺北地方法院檢察署接受檢察官訊問時，仍謊稱係黃元炘
    ，並於訊問筆錄上偽簽黃元炘署名一枚（即附表編號(十)），均足生損害於刑案偵
    查之正確性，並使黃元炘有受追訴之虞而損害之。嗣經檢察官依法傳喚黃元炘到
    庭，黃元炘堅決否認右開犯行，遂將乙○○所留存之指紋卡送內政部警政署刑事
    警察局鑑驗，始發覺上情。
二、案經臺北市政府警察局松山分局報告臺灣臺北地方法院檢察署檢察官偵查後聲請
    簡易判決處刑，本院改適用通常程序審理。
    理      由
一、訊據被告乙○○固坦承於右揭時、地冒黃元炘之名應訊，並在附表三所示文件上
    偽造黃元炘之署押，惟矢口否認有行使偽造特種文書之犯行，辯稱：扣案之蔡從
    富身分證非伊偽造的，伊亦不知係偽造，係綽號「阿西」之人委託伊持以代申請
    補發駕照云云。經查，被告冒名應訊部分，業據證人即被害人黃元炘於檢察官偵
    查中證述甚明，有偵訊筆錄在卷可憑；且被告於警局所製作之指紋卡片（即附表
    編號(九)），與其之前留存之指紋相符，有內政部警政署刑事警察局九十一年八月
    六日刑紋字第○九一○二○七四一二號鑑驗書在卷足憑，復有如附表三所示之文
    件在卷可參，足徵被告此部分任意性自白與事實相符，堪以採信。次查，被告向
    臺北市監理處承辦員陳玉銓提出行使之蔡從富身分證，經以紫外線照射，無中正
    紀念堂之浮水印，底色亦與真正身分證有別，且其上字號「北市」二字係黏貼上
    去等情，業經證人陳玉銓結證屬實，復有該身分證扣案可考，參以證人即被害人
    蔡從富於警詢中證稱：該身分證非其所有，其身分證未曾失竊或遺失等語，有其
    警詢筆錄在卷可查，該扣案蔡從富名義之身分證（含其上內政部印文）顯係偽造
    無疑。且該身分證係屬偽造，係顯而易見，被告辯稱不知情，實難輕信；況被告
    既已親赴臺北市監理處，竟在外等候而利用不知情之「梁容蔘」持以代為申請駕
    照補發，已據證人陳玉銓證述如前，被告若非畏罪情虛，何需多此一舉，其辯稱
    不知情云云，要屬卸責之詞，委無可採。是被告對「阿西」冒蔡從富之名義聲請
    駕照乙節，衡情實難諉為不知。此外，復有「汽（機）車駕駛人審驗暨各項異動
    登記書」乙紙存卷可據，被告犯行已臻明確，應予依法論科。
二、按身分證屬於品行能力服務相類證書之一種，為刑法第二百十二條之特種文書，
    被告明知該身分證係偽造仍行使之，並偽簽蔡從富署名，用以申請駕照補發，自
    足生損害於戶政機關對戶籍管理、交通監理機關對駕照管理之正確性及蔡從富本
    人；而被告在附表編號(二)、(三)之通知單之收受人簽章欄上偽造黃元炘之署押於其
    上，該通知單即含有收據之性質，被告簽收後，並交付於員警，顯然於該文書之
    內容有所主張黃元炘為犯罪行為人，已收受該單據之意，足生損害於刑案偵查之
    正確性，並使黃元炘有受追訴之虞，而損害其本人。故核被告所為，係犯刑法第
    二百十六條、第二百十二條行使偽造特種文書罪、第二百十七條第一項偽造署押
    罪、第二百十六條、第二百十條行使偽造私文書罪。其偽造附表編號(二)、(三)部分
    之署押係偽造私文書之階段行為，偽造後復持以行使，其偽造私文書之低度行為
    經行使偽造私文書之高度行為所吸收，均不另論罪。另按，偽造特種文書與行使
    本屬兩罪，如對偽造行為並未參與實施，縱事後知其偽造而行使，亦祇負行使責
    任，不應兼論偽造（最高法院五十一年台上字第八七四號判例參照）。本案並無
    任何積極證據足認被告參與偽造蔡從富之身分證及其上「內政部印」之公印文，
    自無從以偽造特種文書、偽造公印文罪相繩，應予敘明。被告與「阿西」間，就
    行使偽造特種文書及偽造蔡從富署押間，有犯意聯絡及行為分擔，應論以共同正
    犯；又被告利用不知情之「梁容蔘」遂行上開行使偽造特種文書、偽造蔡從富署
    押之犯行，核屬間接正犯。再被告冒名應訊而先後在附表所示之筆錄、文書上偽
    造署押及行使偽造私文書之行為，其先後各舉動，在時間及空間上均具有密切之
    關連性，且係侵害同一法益，無非係欲達同一逃避通緝及刑責目的之接續動作，
    在主觀上顯係基於一貫之犯意，核屬接續犯之性質。被告行使偽造特種文書與偽
    造署押（按偽造蔡從富署押部分）二罪間，有手段、目的之牽連關係，應從一罪
    之偽造署押罪處斷。公訴人雖未就被告偽造蔡從富署押、偽造如附表編號(五)、(九)
    之黃元炘署押，及偽造附表編號(二)、(三)之私文書部分犯行起訴（聲請簡易判決處
    刑），惟各該部分與已起訴（聲請簡易判決處刑）之部分分別有牽連犯之裁判上
    一罪或吸收犯、接續犯之實質上一罪關係，均為起訴（聲請簡易判決處刑）效力
    所及，本院自得併予審理。被告所犯上開二罪，犯意各別，行為互殊，應予分論
    併罰。爰審酌被告前經判決有期徒刑十五年確定，嗣經假釋出監，期間遭撤銷假
    釋，應執行所餘殘刑，有臺灣高等法院檢察署刑案記錄簡覆表在卷可按，猶不思
    悛悔，為逃避殘刑之執行而犯本件犯行，動機不佳，且犯後未坦承全部分行，難
    認有悔意，及其犯罪手段、所生危害等一切情狀，各量處如主文所示之刑，並定
    應執行刑。扣案偽造之蔡從富身分證（含其上偽造之「內政部印」公印文）為供
    被告犯罪所用之物，且屬共犯「阿西」所有，業據被告供承在卷，應依刑法第三
    十八條第一項第二款沒收之；卷附「汽（機）車駕駛人審驗暨各項異動登記書」
    上偽造之蔡從富署名一枚、附表所示偽造黃元炘之署押，併依刑法第二百十九條
    沒收之，至該「汽（機）車駕駛人審驗暨各項異動登記書」係臺北市監理處掌管
    之公文書（詳後述），附表編號(二)、(三)之文書業交付警察機關行使，經員警收執
    存卷，均非被告所有之物，不予宣告沒收之。
三、末按，「汽（機）車駕駛人審驗暨各項異動登記書」須經監理處承辦員簽章後留
    存供登錄之用，此觀卷附之登記書有「承辦員簽章」、「登錄員」、「經辦機關
    」等欄位即明，並經證人陳玉銓證述在卷，再衡諸該文書名稱係「登記書」，其
    性質係屬公文書甚明。被告透過不知情之「梁容蔘」在上開異動登記書之「換（
    補）照」欄「遺失」項內打「ˇ」，係代臺北市監理處承辦人員陳玉銓填載，固
    與該承辦人員陳玉銓本人填載無異，然因陳玉銓查覺蔡從富身分證係偽造，而未
    予在登記書上核章並附卷留存，尚難認已完成公文書之登載，故被告此部分所為
    僅係刑法所不處罰之使公務員登載不實未遂行為，附此敘明。
據上論斷，應依刑事訴訟法第四百五十二條、第二百九十九條第一項前段，刑法第二
十八條、第二百十七條、第二百十六條、第二百十二條、第二百十條、第五十五條、
第五十一條第五款、第三十八條第一項第二款、第二百十九條，罰金罰鍰提高標準條
例第一條前段，判決如主文。
本案經檢察官黃立維到庭執行職務
中      華      民      國    九十二    年      一      月      九      日
                                      臺灣臺北地方法院刑事第八庭
                                          法  官  宋  松  璟
右正本證明與原本無異。
如不服本判決，應於判決送達後十日內向本院提出上訴狀(應抄附繕本)。告訴人
或被害人如對於本判決不服者，應具備理由請求檢察官上訴，其上訴期間之計算
係以檢察官收受判決正本之日期為準。
                                          書記官  楊  文  祥
中      華      民      國    九十二    年      一      月      九      日
附表：
  ┌──┬──────────┬─────────┬─────────┐
  │編號│ 文   件   名   稱  │   欄        位   │ 偽 造 之 署 押   │
  ├──┼──────────┼─────────┼─────────┤
  │ (一) │臺北市政府警察局松山│筆錄內文及被詢問人│黃元炘之署名壹枚、│
  │    │分局松山派出所九十一│欄                │指印拾枚          │
  │    │年三月十九日之偵訊筆│                  │              │
  │    │錄                  │                  │                  │
  ├──┼──────────┼─────────┼─────────┤
  │ (二) │臺北市政府警察局松山│收受人簽章欄      │黃元炘之署名及指印│
  │    │分局通知（逮捕通知）│                  │各壹枚            │
  ├──┼──────────┼─────────┼─────────┤
  │ (三) │臺北市政府警察局松山│收受人簽章欄      │黃元炘之署名及指印│
  │    │分局通知存根（逮捕通│                  │各壹枚            │
  │    │知）                │                  │                  │
  ├──┼──────────┼─────────┼─────────┤
  │ (四) │臺北市政府警察局松山│空白處            │黃元炘之署名及指印│
  │    │分局權利告知書      │                  │各壹枚            │
  ├──┼──────────┼─────────┼─────────┤
  │ (五) │黏貼汽（機）車駕駛人│空白處            │黃元炘之署名及指印│
  │    │審驗暨各項異動登記書│                  │各壹枚            │
  │    │正本之紙張          │                  │                  │
  ├──┼──────────┼─────────┼─────────┤
  │ (六) │汽（機）車駕駛人審驗│空白處            │黃元炘之署名及指印│
  │    │暨各項異動登記書影本│                  │各壹枚            │
  │    │                    │                  │                  │
  ├──┼──────────┼─────────┼─────────┤
  │ (七) │蔡從富之口卡片影本  │空白處            │黃元炘之署名及指印│
  │    │                    │                  │各壹枚            │
  ├──┼──────────┼─────────┼─────────┤
  │ (八) │偽造之蔡從富身分證影│空白處            │黃元炘之署名及指印│
  │    │本                  │                  │各壹枚            │
  ├──┼──────────┼─────────┼─────────┤
  │ (九) │指紋卡片            │右拇指、右食指、右│黃元炘之指印拾肆枚│
  │    │                    │中指、右環指、右小│                  │
  │    │                    │指、左拇指、左食指│                  │
  │    │                    │、左中指、左環指、│                  │
  │    │                    │左小指、左四指平面│                  │
  │    │                    │印、左拇指、右拇指│                  │
  │    │                    │、右四指明面印    │                  │
  ├──┼──────────┼─────────┼─────────┤
  │ (十) │臺灣臺北地方法院檢察│受訊人欄          │黃元炘之署名壹枚  │
  │    │署九十一年三月十九日│                  │                  │
  │    │訊問筆錄            │                  │                  │
  └──┴──────────┴─────────┴─────────┘
附錄法條
中華民國刑法第二百一十條
 (偽造變造私文書罪)
偽造、變造私文書，足以生損害於公眾或他人者，處五年以下有期徒刑。
中華民國刑法第二百一十二條
 (偽造變造特種文書罪)
偽造、變造護照、旅券、免許證、特許證及關於品行、能力服務或其他相類之證書、
介紹書，足以生損害於公眾或他人者，處一年以下有期徒刑、拘役或三百元以下罰金
。
中華民國刑法第二百一十六條
 (行使偽造變造或登載不實之文書罪)
行使第二百十條至第二百十五條之文書者，依偽造、變造文書或登載不實事項或使登
載不實事項之規定處斷。
中華民國刑法第二百一十七條
 (偽造盜用印章印文或署押罪)
偽造印章、印文或署押，足以生損害於公眾或他人者，處三年以下有期徒刑。
盜用印章、印文或署押，足以生損害於公眾或他人者，亦同。


司法院資訊處製作；財團法人民間司法改革基金會備份。
